臺灣臺南地方法院民事判決　九十年度訴字第一九三九號
　　原　　　告　甲○○
　　訴訟代理人　乙○○
　　被　　　告　丁○○
　　訴訟代理人　丙○○
右當事人間請求分割共有物事件，本院判決如左：
    主    文
兩造共有坐落台南市○○區○○段二四九地號，地目雜，面積六六七點九二平方公尺
土地，應按附圖所示分割方法分割，即：編號Ａ部分面積三三三點０二平方公尺分歸
原告取得；編號Ｂ部分面積三三四點九０平方公尺分歸被告取得。
訴訟費用由被告負擔二分之一，餘由原告負擔。
    事實及理由
一、本件原告起訴主張：坐落台南市○○區○○段二四九地號，地目雜，面積六六七
    點九二平方公尺土地（下簡稱系爭土地），為原告與被告所共有，原告之應有部
    分為萬分之四九八六、被告應有部分萬分之五０一四，因兩造就系爭土地之分割
    ，無法達成協議，故起訴請求判決分割，分割方法如附圖所示，北側Ａ部分由原
    告取得，南側Ｂ部分由被告取得等語。並聲明請求判決如主文第一項所示。
二、被告則以：（一）原告係訴外人吳淵之子，而訴外人吳金碖、吳淵、吳茂、吳順
    益四人原係兄弟，吳順益四兄弟原分別共有多塊土地，包括台南市安南區○○○
    段五三三之二號土地（重測後為新淵段二四九地號即系爭土地）、台南市安南區
    ○○○段五二九地號、同段五二九之一號、同段五二九之二號、同段五二九之三
    、同段五二九之四地號及台南市安南區○○○段一八五地號土地等多筆土地，訴
    外人吳金碖於六十一年間過世，其持分由訴外人吳新恭於六十三年十一月十八日
    辦妥繼承登記，吳淵於五十八年間過世，其持分部分由原告於六十三年十一月二
    十日辦妥繼承登記，吳茂於三十四年間過世，其持分由訴外人吳旺來、陳吳玉甚
    、曾吳玉珠於四十七年間辦妥繼承登記。（二）訴外人吳順益四兄弟所分別共有
    之上開多筆土地曾協議交換為各自單獨所有，其中系爭土地係分歸吳金碖所有，
    而台南市安南區○○○段五二九、五二九之一至四號土地則分歸吳淵所有，協議
    當時並未馬上辦理移轉過戶，仍然由吳順益四兄弟共同持分上開土地，嗣後吳順
    益四兄弟及其繼承人已依協議陸續配合辦理過戶手續，將上開土地分別移轉登記
    予分得之人或其指定之人，前開溪心寮段五二九、五二九之一至四地號等五筆土
    地即已於六十九年一月十九日移轉登記予原告。（三）系爭土地依原協議係分歸
    訴外人吳金碖所有，而吳金碖等人並已於六十一年四月七日將系爭土地全部賣給
    被告母親而登記在原告名義下，當時議定買賣價金為一分地一萬元，系爭土地全
    部面積約為二點二分（即約二一二一平方公尺），買賣價金共為二萬二千元，當
    時因吳淵已於五十八年間過世，其繼承人即原告等多人尚未辦理繼承登記，無法
    辦理買賣過戶移轉，故先由被告母親交付全部買賣價金予吳金碖、吳順益及吳茂
    之繼承人吳旺來、陳吳玉甚、曾吳玉珠共五人並與被告簽訂買賣契約書，暫時先
    移轉四分之三持分予被告，其餘四分之一持分俟吳淵之繼承人辦妥繼承登記後再
    移轉被告。（四）原告於六十三年十一月二十日辦妥系爭土地之繼承登記後，即
    依約定在六十三年間把系爭土地四分之一持分所有權狀及其印鑑交給被告以便辦
    理移轉登記，已承認買賣契約存在，不料原告嗣又假借名目取走印鑑致未辦妥移
    轉登記，後經被告催促原告均一再藉故推托，始終不肯配合辦理移轉登記。（五
    ）吳金碖等人已將系爭土地全部賣給被告母親，且將系爭土地全部交給被告使用
    ，系爭土地所應繳納之相關稅捐均係由被告負責繳清，是系爭土地自六十一年間
    起即一直由被告使用占有中，依最高法院六十九年度第四次民事庭會議決議意旨
    ，被告母親既已向吳金碖等人購買系爭土地並已付清價款，原告於六十三年間亦
    曾將系爭土地應有部分之所有權狀交付被告辦理移轉登記，已承認買賣契約之存
    在，吳金碖等人亦將土地交付被告管有，惟登記在原告名下之持分未辦理所有權
    移轉登記，被告之所有權移轉登記請求權之消滅時效雖已完成，惟其占有之土地
    ，係原告本於買賣之法律關係所交付，具有正當權源，原告自不得認係無權占有
    而請求返還或請求辦理分割登記，何況時效完成後，債務人僅得拒絕給付，其原
    有之買賣關係則依然存在，基於公平原則，亦不得請求返還土地或請求辦理分割
    登記等語。並聲明請求判決：原告之訴駁回。
三、原告主張系爭土地登記為兩造所共有，應有部分為原告萬分之四九八六、被告萬
    分之五０一四之事實，業據提出土地登記謄本一件為證，自堪信為真實。又原告
    主張其為系爭土地之共有人，系爭土地並無不能分割之情形，兩造亦無立契約禁
    止分割，依民法第八百二十三條第一項規定，原告應有權訴請分割等語，為被告
    所否認，並以前揭情詞即登記在原告名下之應有部分已於六十一年間由被告母親
    所買受，且已交付被告使用多年，原告應不得請求辦理分割等語抗辯。是本件所
    應審酌者厥為原告有無權利訴請分割？經查：
（一）按不動產物權，依法律行為而取得、設定、喪失及變更者，非經登記不生效力
      ，民法第七百五十八條定有明文。又提起分割共有物之訴，參與分割之當事人
      ，以共有人為限。請求分割之共有物，如為不動產，共有人應有部分各為若干
      ，以土地登記總簿登記者為準（最高法院六十七年台上字第三一三一號判例意
      旨參照）。查被告抗辯被告母親於六十一年間曾向訴外人吳金碖買受系爭土地
      全部，雖據提出證人吳蘇菊為證，然縱被告抗辯有買賣之事實為真，惟依前揭
      民法第七百五十八條之規定不動產所有權之取得係以登記為要件，買賣契約之
      成立，僅取得所有權移轉請求權，在未辦理登記前，仍無從取得所有權，被告
      既自認買賣契約成立後，就登記於原告名下之應有部分，並未辦理所有權移轉
      登記，則該部分土地之所有權即尚未發生所有權移轉之效力，則被告以有買賣
      關係存在抗辯系爭土地之全部所有權已屬於被告，自無足採。又系爭土地應有
      部分萬分之四九八六現係登記為原告所有，此為被告所不爭，並有土地登記簿
      謄本在卷可查，是原告主張其為系爭土地之共有人，自為可採，依前揭判例意
      旨，原告自有權訴請分割共有物。至被告所提出之最高法院六十九年度第四次
      民事庭會議決議意旨係針對買受人對出賣人是否構成無權占有之法律問題所為
      之決議，並未認所有權在未辦理移轉登記前可歸買受人所有，亦未論及可否訴
      請分割之問題，被告援引該決議抗辯原告無權訴請分割，自無從採。
（二）次按共有人得隨時請求分割共有物，但因物之使用目的不能分割或契約定有不
      可分割之期限者，不在此限；又共有物之分割，依共有人協議之方法行之，分
      割方法不能協議者，法院得依任何共有人之聲請，以原物分配於各共有人，民
      法第八百二十三條第一項、第八百二十四條第一項及第二項第一款分別定有明
      文。本件原告為系爭土地之共有人，已如前述，又兩造間並無不可分割之協議
      ，亦無因使用目的不能分割之情形，亦為被告所不爭，則原告訴請法院裁判分
      割，於法即無不合，應予准許。
（三）再按共有物之分割，應由法院依民法第八百二十四條命為適當之分配，不受當
      事人主張之拘束。又分割共有物時，法院應參酌當事人之聲明、共有物之性質
      、經濟效用及全體共有人之利益等因素公平為之。經查，系爭土地係呈約南北
      向之平形四邊形，土地位於台南市安南區本淵重劃區內，除西南側臨路寬約十
      米寬之公安一街可對外通行外，其餘東、西、南側均臨他人之土地，南、北側
      均已建有有透天樓房，系爭土地上並無建物，現為空地，土地上為雜草，並無
      何特別使用情狀等情，為兩造所不爭，並經本院會同地政人員履勘現場明確，
      有本院九十一年三月一日勘驗筆錄在卷可稽，足見上開土地之使用情狀堪信為
      真實。而依原告所提出如附圖所示之分割方案，係以系爭土地南北側約中間點
      為基準，以直線使該土地面積切割為二，系爭土地因此分割為兩個形狀相似之
      長方形，便於土地之利用而能增加土地之經濟效益，且所分得之土地西邊均可
      臨公安一街，有道路可供通行，與目前使用狀態亦無不符之處，且對被告亦無
      不利益。是本院斟酌系爭土地所在位置及四周現狀、共有人之意願、全體共有
      人利益之均衡及土地之充分利用，認原告所提出之如附圖所示之分割方法，應
      屬妥適，爰判決系爭土地之分割方法如主文第一項所示。
四、按敗訴之行為，按當時之訴訟程度為伸張或防衛權利所必要者，因該行為所生之
    費用，法院得酌量情形命敗訴之當事人負擔一部。民事訴訟法第八十一條第二款
    定有明文。本件被告於訴訟中所為之訴訟行為，均為伸張或防衛權利所必要，依
    前揭說明，本院酌量本件分割共有物事件之訴訟費用應由兩造依主文第二項所示
    之比例負擔，併此敘明。
五、結論：原告之訴為有理由，依民事訴訟法第七十八條、第八十一條第二款，判決
    如主文。
中　　　華　　　民　　　國　　  九十一　　年　　　四　　　月　 　三　 　日
                                臺灣臺南地方法院民事第一庭
~B法　　　官　童來好
右為正本係照原本作成
如對本判決上訴，須於判決送達後廿日內向本院提出上訴狀（應附繕本）。
中　　　華　　　民　　　國　　九十一　　年　　　 四　　　 月　　 三　 　日
~B法院書記官　林木村
